臺灣士林地方法院刑事判決　　　　　　　　　　　　　九十三年度重訴緝字第二號
　　公　訴　人　臺灣士林地方法院檢察署檢察官
　　被　　　告　甲○○
　　選任辯護人　粘舜權律師
右列被告因殺人案件，經檢察官提起公訴（七十九年度偵字第一四五六號），本院判
決如左：
    主  文
甲○○傷害人之身體，因而致人於死，處有期徒刑拾貳年。
    事  實
一、緣甲○○（綽號「毛弟」）之友人綽號「英雄」之乙○○於民國七十八年十二月
    二十七日晚間，正與乙○○之友人陳震東、綽號「阿德」之丙○○及年籍不詳之
    成年男子「曹堯德」在位於淡水之梅春園茶室喝酒聊天，席間乙○○乃電話邀宴
    甲○○，甲○○遂應乙○○之邀約前往一同飲宴，前開眾人並於同日晚間十一許
    前往位於臺北縣淡水鎮○○路六十八之五十號之「星夜卡拉ＯＫ店」內續攤喝酒
    、唱歌。席間甲○○與陳震東因不明原因發生口角，兩人乃徒手互相拉扯、扭打
    ，陳震東之友人「曹堯德」及丙○○見狀乃欲上前助陣，正在舞台上唱歌之乙○○見狀遂上前欲擋住「曹堯德」、丙○○，但曹堯德仍乘隙衝出與陳震東一同與
    甲○○拉扯，三人因而由喝酒之酒桌旁互相拉扯扭打至店內櫃檯前，甲○○因遭
    圍攻而心生憤怒乃思以順手取得附近可傷害人身體之工具，毆打或刺傷陳震東之
    身體部位，以便擊退陳震東，乃基於傷害之犯意，回身順手以右手自該店櫃檯上
    取得一外觀類似螺絲起子之不明尖銳鐵器，順勢往陳震東身體部位揮擊，詎因甲○○客觀上本應注意持用類似螺絲起子之尖銳鐵器於混亂之中攻擊人身，將可能
    誤擊頭、臉等重要部位，造成嚴重傷害而發生死亡結果，而於當時客觀上並無不
    能注意之情事，竟仍疏未注意，不慎出力過猛失去準頭，將前開不明尖銳鐵器揮
    擊到陳震東之左側頭部太陽穴部位，使陳震東因而受有頭部外傷合併急性腦內血
    腫及硬腦膜下腔出血等傷害，而當場倒地不起，經乙○○、丙○○等人合力送往
    附近之公祥醫院，因公祥醫院表示設備不足轉送淡水馬偕醫院又因病床不足，再
    於當日慶生醫院接受開顱摘除血腫手術急救，後並於七十九年一月二十五日轉入
    板橋亞東醫院經多次手術後，延至同年三月二十七日上午五時三十五分不治死亡
    ，經陳震東之父戊○○報請檢察官相驗後，始悉上情。甲○○於肇事後不久即於
    翌年（七十九年）二月十六日出境前往僑居地美國未再返國，而遭法院通緝，因
    於美國另涉案服刑完畢後，經強制遣返臺灣於海關遭我國警方緝捕到案，始逮捕
    歸案。
二、案經陳震東之父戊○○、母丁○○○、配偶庚○○訴請臺灣士林地方法院檢察署
    檢察官偵查起訴。
    理  由
一、訊據被告甲○○對於有於右揭時、地與被害人陳震東發生口角，並有基於傷害之
    犯意而持工具欲傷及陳震東而不慎傷及頭部太陽穴及陳震東最後於前述時、地死
    亡之事實固坦承不諱，惟仍矢口否認有何傷害致死之犯行，辯稱：伊係遭被害人
    陳震東追擊毆打至店內櫃檯旁之牆角，退無可退，才會基於防衛之意思，順手拾
    起廢棄之木製椅腳欲毆打被害人，因揮擊時未注意廢棄椅腳上有鐵釘才不慎將鐵
    釘刺入被害人之頭部，伊係正當防衛；且事後被害人已經康復出院，且聽說尚有
    前往他處玩樂，故伊認為被害人之死亡與本件傷害並無因果關係云云，經查：
（一）被告確實有於事實欄所示時、地，與乙○○及乙○○之友人陳震東、綽號「阿
      德」之丙○○及年籍不詳之成年男子「曹堯德」喝酒聊天，席間甲○○與陳震
      東因不明原因發生口角，被告並持工具揮擊被害人，導致被害人頭部受傷，被
      害人並於七十九年三月二十七日上午五時三十五分死亡之事實，業據被告自承
      在卷，核與證人乙○○、丙○○於本院審理時所證情節大致相符，並有檢察官
      相驗屍體證明書在卷可稽，應可認定。
（二）由證人丙○○於本院審理時具結所證：被告甲○○與被害人陳震東兩人係由酒
      桌互相拉扯至櫃檯，也就是互相拉來拉去、推來推去，到了櫃檯後，被告方由
      櫃檯內拿出一個尖銳像螺絲起子的鐵器，刺向被害人等語（本院卷第一七八頁
      、第一八四頁、第一八八頁審判筆錄參照）；證人乙○○於本院審理時所證：
      被告與被害人陳震東係一路由我背後打過去，伊有看到被害人與被告兩人用手
      互相推來推去等語（本院卷第一九三頁審判筆錄參照），已可知案發當日，被
      告甲○○與被害人陳震東兩人口角後，雙方應係互相基於互毆之傷害犯意，互
      相徒手拉扯扭打；且被告甲○○用以刺傷被害人之兇器應係一個類似螺絲起子
      之尖銳鐵器甚明。更甚者，由被告甲○○於準備程序時所繪製之現場圖（本院
      卷第七二頁參照）可知案發現場卡拉ＯＫ店之大門即位於櫃檯左側，再由證人
      丙○○於本院審理時所證：當日伊等所坐之酒桌距離櫃檯約三至四公尺等語（
      本院卷第一七九頁審判筆錄參照）觀之，由被告等人喝酒聊天發生口角之處到
      店門口距離最多不過五公尺之遙，倘若被告甲○○並無任何傷害被害人之意而
      僅有防衛被害人陳震東之意，衡情只需轉頭往店門口逕行離去即可，絕不必要
      與被害人互相拉扯扭打至櫃檯前面。而按正當防衛必須對於現在不法之侵害且
      基於防衛之意思為之，始能構成，倘彼此互毆，必以一方初無傷人之行為，因
      排除對方不法之侵害而加以還擊，始得以正當防衛論。故無從分別何方為不法
      侵害之互毆行為，均不得主張防衛權。又衡之一般社會經驗法則，互毆係屬多
      數動作構成單純一罪而互為攻擊之傷害行為，縱令一方先行出手，而還擊之一
      方在客觀上苟非單純對於現在不法之侵害為必要排除之反擊行為，因其本即有
      傷害之犯意存在，則對其互為攻擊之還手反擊行為，亦無主張防衛權之餘地，
      最高法院三十年上字第一０四０號判例要旨、九十二年臺上字第三０三九號判
      決意旨可資參照。是被告甲○○既係基於反擊之意思而與被害人發生扭打，進
      而順手拾起兇器揮擊被害人陳震東，自不能構成正當防衛甚為明確。被告雖以
      ：伊係遭被害人陳震東追打，並非與之互毆，且伊用以揮擊被害人之兇器係廢
      棄椅腳云云，然被告甲○○與友人飲酒之桌子距離櫃檯僅有三、四公尺，且據
      證人即案發地星夜卡拉ＯＫ店老闆娘己○○於本院結證所稱：該店內沒有隔間
      ，且放置約有十張桌椅等語（本院卷第一六七頁審判筆錄參照），可知店內甚
      為狹小，顯難讓兩個成年男子在店內追逐，且倘真如被告所言，係被害人在其
      後方追打伊，而伊係要逃跑，則衡情應可迅速且順利地直接由店門口逃離現場
      ，根本不可能繼續與被害人糾纏，甚至還需要撿拾兇器揮擊被害人。再者，被
      告於本案通緝到案當日經法官訊問時，先係供稱：伊係拿一個桌子打被害人等
      語（本院卷第十三頁訊問筆錄參照），嗣於準備程序及本院審理時改稱：係拿
      廢棄木製之椅腳打被害人等語（本院卷第六四頁訊問筆錄參照），就所用兇器
      前後所述不一，亦顯難採信。是被告前開所辯，要屬事後卸責之詞，並不足採
      。
（三）由證人乙○○、丙○○於本院結證所稱：被害人倒地後，伊等隨即將之送往淡
      水公祥醫院，因為傷勢嚴重，公祥醫院設備不足，轉送淡水馬偕醫院，因馬偕
      醫院沒有病床，再由救護車轉送慶生醫院，期間被害人均無任何言語與意識，
      之後去看被害人時，被害人也是臥於病床，且不認識伊等，只會傻笑，由他人
      餵食；伊等亦從來沒有聽說被害人有出院過，只有聽說有轉院等語（本院卷第
      二００頁至二０二頁、第一八一至一八二頁審判筆錄參照），及證人即被害人
      之父戊○○於本院結證稱：被害人被送往慶生醫院，伊前往醫院時，醫生對伊
      說被害人有腦血腫、瞳孔放大且已經傷到腦的內部，難以好轉，而案發後被害
      人至死亡為止一直沒有出院過，且都是不省人事，經開刀後，醫師仍告知被害
      人腦部還有血塊，並要我們要有心理準備等語（本院卷第二一六至二一七頁審
      判筆錄參照），可知被害人陳震東因為本案被告之傷害行為，受傷甚重，因此
      傷害一直均在住院，且住院期間均係處於意識不清、不省人事之狀態甚明。再
      參酌卷附亞東醫院之診斷證明書所載本案案發送醫時被害人之病情為：頭部外
      傷合併急性腦內血腫及硬腦膜下腔出血，經開顱摘除血腫手術後，現仍昏迷、
      神智不清於加護病房住院中等語（偵查卷第六頁參照），亦可知被害人因被告
      之行為所受傷之部位確係人體之要害腦部，且受創甚深。則被害人於案發當時
      ，年僅二十七歲，並無任何疾病，亦確係因本件肇事後腦部受重創住院，且一
      直因傷意識不清、不省人事，而直至死亡為止從未出院，當可認定被害人應係
      因本案導致腦部受傷出血，而因腦部出血傷勢嚴重開刀手術無效，勉強延續拖
      延三個月後仍不治死亡，當甚明確。是被告前開傷害行為與被害人之死亡之間
      當有相當之因果關係，亦可認定。
（四）公訴意旨雖認被告甲○○係以殺人之犯意而故意以尖銳鐵器刺入被害人頭部，
      而認被告應係犯殺人罪。然按殺人罪之成立，須於實施殺害行為時，行為人主
      觀上即具有使人喪失生命之預見及意欲（按即直接故意），或者已經預見可以
      使人喪失生命，而仍不違背本意放任而為（按即間接故意），至於被害人受傷
      處所是否致命部位及傷痕之多寡、輕重如何，雖非不可藉為認定殺意之參考，
      但除人犯以自白具有殺意之情形外，仍應參考加害事故發生之動機、背景、涉
      案當事人有無具體嫌怨，暨該嫌怨依社會一般生活經驗是否足啟生命之犯意等
      全盤事實，在不違背罪疑惟輕法則與證據裁判主義之前提下審慎認定，要難遽
      以傷及致命部位之客觀結果，逕為最不利於犯罪嫌疑人之推定，最高法院十八
      年上字第一三０九號、十九年上字第七一八號、四七年臺上字第一三六四號判
      例意旨可資參照。經查：被告甲○○與證人乙○○係朋友關係，而被害人陳震
      東及證人丙○○又與乙○○係朋友關係，本案紛爭又係因被告甲○○與乙○○
      、丙○○及被害人陳震東喝酒續攤至第三攤席間所生，業據證人乙○○、丙○○結證在卷，且為被告所自承，已可認定。雖卷內並無證據可資具體認定被告
      與被害人究竟係因何事故於席間上發生口角，但兩人既然於案發當日同席喝酒
      ，甚者，連續續攤三次，顯見兩人之間本無任何怨隙或深仇大恨，甚者應係互
      相友好，否則何能一起喝酒三攤？是已顯難認被告於此等友好關係下，有何必
      要只因席間口角心生致人於死之殺意。再者，被告雖持鐵器揮擊被害人，然亦
      僅揮擊一下而已，亦據證人乙○○、丙○○結證屬實（本院卷第一八七頁、第
      二００頁審判筆錄參照），應可認定。是亦可見，被告顯然並無任何要致被害
      人於死之決心與意欲，否則，衡情應會繼續追殺被害人，當不會僅揮擊一下隨
      即罷手。而本院復查無其他積極之特別直接證據或情況證據，足以認定被告甲○○確實有致被害人於死之動機或決意，本於罪疑惟輕之原則，只能認被告之
      行為當僅係基於傷害之犯意所為。再者，由證人丙○○於本院所證：被告與被
      害人互相拉扯到櫃檯前，被告就由櫃檯直接拿一個尖銳的東西，並沒有特別去
      挑選器具，且整個衝突過程都是連續一連串的動作，時間很短等語（本院卷第
      一八四至一八五頁審判筆錄參照）；證人乙○○所證：口角發生到被害人倒下
      這中間時間很短暫，是一下子而已等語（本院卷第一九三頁審判筆錄參照），
      顯然，被告應係與被害人陳震東互相拉扯扭打之際時間甚為短促，被告僅係順
      手任意取得一個工具就向被害人揮擊過去（此時當然有認識且有意欲要刺傷被
      害人之犯意）甚明。而再由當場互相拉扯扭打之混亂情況及前述被告並無任何
      致人於死之動機及決意等情觀之，被告本意應係揮擊被害人身體其他非要害部
      位欲刺傷被害人，然於混亂之中，倉卒間出手過重或不慎而揮擊到被害人之頭
      部太陽穴部位，而並非意欲要致被害人於死而故意往被害人頭部太陽穴要害部
      位揮擊甚明。
（五）綜上所述，本件事證明確，被告犯行堪以認定。
二、按加重結果犯，以行為人對於加重結果之發生有預見之可能，能預見而不預見者
    為要件。刑法第二百七十七條第二項後段之傷害致死罪，係對於犯普通傷害罪致
    發生死亡結果所規定之加重結果犯，以行為人對於傷害行為有犯意，對於死亡之
    結果客觀上「能預見」而主觀上「不預見」者為限，如行為人對於重傷之結果有
    預見，而其結果又不違背其本意時，則屬準故意範圍，最高法院八十九年臺上字
    第四七八六號、九十一年臺上字第一０七二號判決意旨可資參照。被告甲○○持
    尖銳鐵器向被害人陳震東揮擊，其目的既僅在於藉由攻擊陳震東身體非致命部位
    以傷害，主觀上僅認知到將造成被害人受傷之情事，雖並未預見其將會揮擊被害
    人頭部，並導致被害人於死，然於當時，其既並非以徒手方式制止被害人，而係
    手持有武器在雙方互相拉扯扭打之混亂情況下，客觀上本有義務注意其出手部位
    、出手力道等，且於當時情況客觀上並非不能注意竟疏而未注意，以致不慎出手
    過猛，傷及被害人頭部，致被害人成傷，因傷致死，顯係以傷害犯意，揮擊致被
    害人成傷，且對於被害人因傷致死之結果有所過失。是核被告所為應係犯刑法第
    二百七十七條第二項之傷害致死罪。公訴意旨認被告係涉犯刑法第二百七十一條
    第一項之殺人罪，容有未洽，自應由本院於其起訴社會事實同一之範圍內變更檢
    察官起訴之法條（本院業已於審理時當庭告知兩造此項可能變更之新罪名，令兩
    造一併辯論，併此敘明）。又犯於七十九年十月三十一日以前犯殺人罪者，得依
    中華民國八十年罪犯減刑條例第二條第一項甲類規定減刑，固為中華民國八十年
    罪犯減刑條例第四條第五款、第二條第一項所明定。然同條例第六條復規定：「
    本條例施行前，經通緝而未於本條例施行之日起十個月內自動歸案接受偵查、審
    判或執行者，不得依本條例減刑」，且該條例第十七條規定該條例自民國八十年
    一月一日施行。故罪犯犯罪雖在七十九年十月三十一日以前，然若於八十年一月
    一日以前經司法機關通緝，而於八十年一月一日中華民國八十年罪犯減刑條例施
    行後十個月內未自行歸案接受偵查、審判者，自不得依前開規定減刑。本件被告
    甲○○犯罪時間係於七十八年十二月二十七日已如前述，其於案發後隨即於七十
    九年二月間逃往美國，而於前開條例施行前之七十九年五月十五日經本院前身臺
    灣臺北地方法院士林分院通緝，有卷附通緝書在卷可考，直至九十三年二月二十
    八日自美國遣返於海關緝捕歸案期間均未曾自行到案表示接受審判，自不得依前
    開條例減刑，辯護人辯護意旨亦有未洽，併此敘明。爰審酌被告甲○○前於六十
    五年間即曾因傷害案件經法院判處有期徒刑七月，又於六十六年間復涉嫌殺人未
    遂案件經法院審理，雖經法院判決不受理，有臺灣高等法院被告全國前案紀錄表
    在卷可稽，然足見其素行不良，本件更僅因酒後細故與人爭執即出手以兇器傷人
    ，亦顯見其本身暴戾之氣甚重，且行為結果造成正值盛年之被害人死亡，侵害法
    益嚴重，且造成被害人甫新婚妻子、幼子及老邁雙親永遠之傷害，犯罪所生損害
    鉅大，而犯後竟潛逃國外，滯留不歸以規避刑事訴追，而到案後於被害人僅請求
    醫藥費用之情況下，亦未與被害人家屬達成任何和解，甚且矢口否認犯行，態度
    不佳，惟本件被害人酒後因細故與被告打架本身行為亦有未當及被告犯罪之動機
    、目的、手段，犯罪時所受之刺激及其生活狀況、智識程度等一切情狀，量處如
    主文所示之刑，以示警懲。被告犯罪所用之尖銳鐵器一把，係被告由星夜卡拉Ｏ
    Ｋ店順手拾起，已如前述，衡情應屬該店所有店內物品，而非被告所有，自不必
    宣告沒收，亦附此敘明。
三、據上論斷，應依刑事訴訟法第二百九十九條第一項前段、第三百條，刑法第二百
    七十七條第二項前段，判決如主文。
本案經檢察官王碧霞到庭執行職務。
中　　　華　　　民　　　國　　九十三　　年　　　七　　　月　　二十二　　日
                 　　　　　　　　　　　 臺灣士林地方法院刑事第七庭
　　                                        審判長法  官 王  梅  英
                                                  法  官 曾  家  貽
                                                  法  官 王  沛  雷
右正本證明與原本無異。
如不服本判決，應於判決送達後十日內，向本院提出上訴狀。
                                                  書記官 詹  志  鵬
中　　　華　　　民　　　國　　九十三　　年　　　七　　　月　　二十三　　日
附錄本案論罪科刑法條：
中華民國刑法第二百七十七條：
(普通傷害罪)
犯前項之罪因而致人於死者，處無期徒刑或七年以上有期徒刑；致重傷者
，處三年以上十年以下有期徒刑。
